臺灣高等法院民事判決　九十三年度上字第五二八號
　　上訴人即附
　　帶被上訴人　丙○○
　　附　　　帶
　　被　上訴人　甲○○
　　共　　　同
　　訴訟代理人　鍾添錦律師
　　被上訴人即
　　附帶上訴人　乙○○
　　訴訟代理人　黃國郎律師
右當事人間請求土地所有權登記事件，上訴人對於中華民國九十三年五月十日臺灣新
竹地方法院九十二年度訴字第三四一號第一審判決提起上訴，被上訴人為附帶上訴，
本院於中華民國九十三年十一月三十日言詞辯論終結，判決如左：
    主      文
上訴及附帶上訴均駁回。
第二審訴訟費用關於上訴部分，由上訴人負擔，附帶上訴部分，由被上訴人負擔。
    事實及理由
甲、程序方面：
    按通常之共同訴訟，共同訴訟中之一人或數人提起上訴，其效力固不及於其他共
    同訴訟人。然於必要之共同訴訟或類似之必要共同訴訟，依民事訴訟法第五十六
    條第一項第二款之規定，他造對於共同訴訟中之一人行為，其效力及於全體。本
    件被上訴人提起附帶上訴部分，其訴訟標的必須合一確定。乙○○雖僅對丙○○
    一人提起附帶上訴，其附帶上訴之效力，應及於甲○○。爰逕列甲○○為附帶被
    上訴人。
乙、實體方面：
一、被上訴人主張坐落新竹縣關西鎮○○段三一、三八、三七、一三（地籍圖重測前
    地號依序分別為新竹縣關西鎮○○○段店子岡小段第九四之一、九六之二、九六
    之一、一一○之一）地號四筆土地（下稱系爭四筆土地），係兩造之祖先留下之
    遺產，登記在上訴人丙○○名下，民國（下同）七十八年七月十六日兩造訂定分
    鬮書，上訴人丙○○同意將分鬮書第一、二兩項即系爭四筆土地，踏明界址交與
    伊管理耕作，並隨時備齊證件，蓋章予伊辦理所有權過戶，不得刁難，分鬮書簽
    訂後，上訴人丙○○將系爭四筆土地踏明界址，交予伊管理耕作，惟迄未將所有
    權移轉登記給伊。又分鬮書第一項所載之三八、三七地號兩筆土地，原應移轉登
    記予伊，上訴人丙○○卻於八十六年七月五日與其子即附帶被上訴人甲○○通謀
    為虛偽之買賣，將上開兩筆土地應有部分於同年十一月十一日以買賣為原因辦理
    移轉登記予附帶被上訴人甲○○，其二人通謀所為虛偽買賣，當然無效，而無效
    法律行為之當事人，於行為當時，知其無效或可得而知者，應負回復原狀之責任
    ，上訴人丙○○怠於行使對附帶被上訴人甲○○之回復原狀請求權，伊為保全債
    權，自得依民法第二百四十二條之規定，以自己之名義代位行使其權利，請求附
    帶被上訴人甲○○將上開土地應有部分所有權回復原狀返還登記予上訴人丙○○
    後，再移轉登記予伊；為此，依分鬮書之約定，請求判決(一)附帶被上訴人間於八
    十六年七月五日經新竹縣竹北地政事務所以八十六年十一月七日第一六五九三號
    收件，並於八十六年十一月十一日登記，就坐落新竹縣關西鎮○○段三八地號面
    積七一五．八五平方公尺土地所有權應有部分三一七六分之九００、及同段三七
    地號面積一三一七．七四平方公尺土地所有權應有部分三一七六分之九００，以
    買賣為原因所為之所有權移轉登記，應予塗銷；(二)上訴人丙○○應將坐落新竹縣
    關西鎮○○段三一地號面積二二九．五九平方公尺土地所有權應有部分三六０分
    之九０、及同段一三地號面積二五一０．九三平方公尺土地所有權應有部分三六
    ０分之九０、及前項二筆地號土地之應有部分移轉登記予被上訴人等語（原審判
    決丙○○應將坐落新竹縣關西鎮○○段三一地號面積二二九．五九平方公尺土地
    所有權應有部分三六０分之九０，及同段一三地號面積二五一０．九三平方公尺
    土地所有權應有部分三六０分之九０移轉登記予被上訴人，而駁回被上訴人其餘
    之請求，上訴人就其敗訴部分，提起上訴，被上訴人則就其敗訴部分，提起附帶
    上訴。）。
二、上訴人則以：七十八年七月十六日分鬮書之訂立係伊基於兄弟情誼，同意將系爭
    四筆土地應有部分交付被上訴人使用並移轉所有權登記，惟被上訴人始終並未過
    戶，遲至八十五年六月，始向伊要求移轉一七、三六地號二筆土地應有部分予被
    上訴人，用以抵充系爭四筆土地應有部分之移轉，伊應允為所有權移轉登記。九
    十一年十一月間被上訴人又以土地不夠十七．八坪為由，要求伊將所有之三九地
    號土地應有部分亦過戶予被上訴人用以補償，伊基於兄弟情誼仍予應允，並持過
    戶文件及印章予被上訴人憑以辦理過戶完畢，是兩造間應已代物清償完畢。又被
    上訴人主張：系爭三七、三八地號土地應有部分，伊父子係通謀虛偽表示以買賣
    名義為移轉登記，應舉證以實其說，而上開二筆土地買賣，實際上為贈與，被上
    訴人苟主張撤銷訴權，亦應證明轉得人即附帶被上訴人甲○○明知有撤銷原因而
    轉得三七、三八地號土地等語，資為抗辯。
三、本件原審對於被上訴人之請求，為一部勝訴、一部敗訴之判決，上訴人就其敗訴
    部分，提起上訴，上訴聲明，求為判決：(一)原判決不利於上訴人部分廢棄；(二)右
    廢棄部分，被上訴人在第一審之訴駁回。答辯聲明：求為判決駁回附帶上訴人之
    附帶上訴。被上訴人就其敗訴部分，提起附帶上訴，附帶上訴聲明：求為判決：
    (一)原判決不利於附帶上訴人部分廢棄；(二)右開廢棄部分，附帶被上訴人間於八十
    六年七月五日經新竹縣竹北地政事務所以八十六年十一月七日第一六五九三號收
    件，並於八十六年十一月十一日登記，就坐落新竹縣關西鎮○○段三八地號面積
    七一五．八五平方公尺土地所有權應有部分三一七六分之九００、及同段三七地
    號面積一三一七．七四平方公尺土地所有權應有部分三一七六分之九００，以買
    賣為原因所為之所有權移轉登記，應予塗銷；(三)附帶被上訴人丙○○應將前開兩
    筆土地應有部分各三一七六分之九００移轉登記予附帶上訴人。答辯聲明：求為
    判決駁回上訴。
四、兩造不爭執之事實：
  (一)兩造曾於七十八年七月十六日在見證人鄭有妹、鄭玉蘭、鄭熹先、鄭旭日之見證
    下，訂定分鬮書。
  (二)兩造已依分鬮書所約定各自分管取得耕作之範圍，踏明界址，並各自分管。
五、本件之爭點：
  (一)本件是否有代物清償致兩造間因債之關係消滅情形？上訴人得否拒絕移轉系爭四
    筆土地應有部分予被上訴人？
  (二)本件若無代物清償之情形，上訴人間就三七、三八地號二筆土地之應有部分以買
    賣為原因之移轉登記，是否係通謀而為虛偽意思表示？有無隱藏他項法律關係？
    其法律效果為何？
六、按當事人主張有利於己之事實者，就其事實有舉證之責任，民事訴訟法第二百七
    十七條前段定有明文。本件被上訴人主張上訴人應依分鬮書約定將系爭土地應有
    部分移轉予被上訴人等語，上訴人抗辯兩造間因代物清償，致債之關係消滅，伊
    無庸負移轉義務等語，然為被上訴人所否認，則上訴人自應就此有利於己之事實
    ，負舉證之責。經查：
  (一)兩造不爭執之分鬮書係於七十八年七月十六日所立，立分鬮書人甲方為上訴人丙
    ○○，乙方為被上訴人乙○○，在場之見證人有鄭有妹、鄭玉蘭、鄭熹光及鄭旭
    日等人。分鬮書起首為：「茲為祖先遺下不動產關西鎮○○○段店子岡小段九四
    之一、九六之二、九六之一、一一０之一、一０八號，重測後關西鎮○○段地號
    不詳（上開一０八地號土地不在本件爭議內，茲不論述，又其下均以重測後新地
    號號數稱之），原登記名義人丙○○，即日起雙方同意依照後列地號踏明界址，
    各自分管，取得納課。」。第一項：三一、三八號全部及三七號內取０．０三八
    七公頃全部交與乙方（即被上訴人）分管取得，繼續耕作。第二項：一三地號內
    取二個所，一所南至與竹關公路毗連為界，北至與地籍界線毗連為界，西至與鄭
    盛杞等田毗連為界，向東取０．０四０四五公頃，及另一所東、西、南至與一０
    九號池、一０八之一號田毗連為界，向北取０．０二三一公頃全部，交與乙方繼
    續耕作，其餘由甲方（即上訴人丙○○）保留。第四項：該分鬮書取得額，須要
    持分過戶，甲方無論何時備齊證件、蓋章給與乙方（即被上訴人）所有權取得，
    不得藉故刁難之事。第五項：該土地後日需要持分交換，依照甲、乙雙方取得額
    分別交換過戶，不得藉故刁難之事。有該分鬮書一份在卷可稽（見原審卷第八－
    九頁）。依卷附分鬮書所立之內容可知：分鬮書中所列土地應有部分之登記名義
    人均為上訴人丙○○，兩造即甲、乙雙方就各自應取得部分，應踏明界址，各自
    分管，而兩造亦不爭執已踏明界址，並各自分管中。又被上訴人就其取得額要過
    戶時，上訴人丙○○需配合被上訴人取得所有權，若其二人所得之應有部分要交
    換，則應依其取得額分別交換過戶，且均不得刁難。是以，被上訴人與上訴人丙
    ○○間就系爭土地既已依分鬮書約定，各自分管中，被上訴人依上開分鬮書約定
    ，請求上訴人丙○○將被上訴人已分管中系爭四筆土地應有部分移轉登記予被上
    訴人，自屬有據。
  (二)上訴人抗辯伊等於八十五年六月二十五日以上訴人丙○○所有之一七、三六地號
    土地應有部分移轉予被上訴人，用以抵充前開分鬮書約定之系爭四筆土地應有部
    分移轉，又於九十一年十一月二十八日，再以上訴人丙○○所有之三九地號土地
    應有部分，移轉予被上訴人指定之訴外人劉碧岳，兩造就分鬮書約定之債權債務
    關係已因被上訴人受領他種給付而消滅云云，固據其提出一七、三六及三九地號
    之土地記謄本等件為證，惟查：
    1.上訴人丙○○所有之一七地號土地應有部分係於八十五年八月三日移轉予被上
      訴人，而三六地號土地應有部分係於八十五年十二月三日移轉予被上訴人，時
      間距離已有四個月，又三九地號土地應有部分於九十一年十一月二十八日移轉
      予被上訴人指定之訴外人劉碧岳時，前後期間超過六年，如被上訴人與上訴人
      丙○○間果有被上訴人受領他種給付以代原定給付之情形，則前後長達六年雙
      方何以未就移轉何土地、何時移轉及以何土地替代何土地之代物給付等重要事
      項，訂立書面，已非無疑；況分鬮書之約定，被上訴人與上訴人找來四位長輩
      在場見證，何其慎重。如雙方事後有如上訴人所謂之代物清償契約，事涉牽動
      原分鬮書約定之權利義務重要事項，何以上訴人丙○○如此草率，未立任何書
      面以明權利義務，亦與常情有悖。上訴人上開抗辯，自不足採。
    2.上訴人雖稱：當時簽分鬮書之真意係與被上訴人兩人分家，而將該土地交給被
      上訴人管理、耕作使用，但是並非代表所有權移轉給他，等系爭土地分割後，
      上訴人自當計算被上訴人所應分得之部分，再過戶給被上訴人，若被上訴人沒
      有應得部分，就不會再過戶給被上訴人云云（見原審卷第四二頁），惟查上開
      分鬮書係被上訴人與上訴人丙○○為分家而訂立，業據證人即見證人鍾鄭玉蘭
      證述屬實在卷（見原審卷第一二０、二０一頁）；再觀分鬮書開宗明義即稱被
      上訴人與上訴人丙○○係就「祖先遺下不動產．．原登記名義丙○○」之土地
      踏明界址，各自分管一節，亦與證人鍾鄭玉蘭證稱：「我的父親鄭龍盛，也是
      雙昌與昌洪之父去世後，未辦理繼承登記，我哥哥雙昌決定將父親留下的土地
      全部由盛玖繼承，我哥哥去世前，曾說：土地是盛元（即被上訴人）與盛玖各
      半，兄弟不要互占便宜」等語（見同上頁）相符，由此可知：分鬮書訂立之目
      的乃係被上訴人與上訴人丙○○為分家，故將祖先所留遺產、以上訴人丙○○
      為登記名義人之土地，將其中部分土地交由被上訴人取得，並先將此部分交由
      被上訴人耕作，嗣均應由上訴人丙○○依分鬮書約定將其應有部分過戶予被上
      訴人，而非如上訴人丙○○辯稱系爭四筆土地均為伊所有，因被上訴人經濟不
      佳，向伊要地，伊為顧及兄弟情誼，始將伊所有系爭四筆土地中之部分土地分
      給被上訴人云云，亦不足採。再者，既係分家，且所分之土地依分鬮書所載又
      均係祖先所遺留之土地，則被上訴人所應分得之土地，應係完整之所有權，上
      訴人所稱分鬮書約定僅係將系爭四筆土地交由被上訴人管理使用，並無移轉所
      有權之意思云云，尚不足採。
　　3.(1)對照一七地號之土地登記簿謄本及土地登記總簿（均為人工登記謄本，一七
        地號重測前為新竹縣關西鎮○○○段店子岡小段二八六地號）觀之（見原審
        卷第八九－九三頁），上訴人丙○○之所有權應有部分為三六０分之九０，
        其中三六０分之四五，其所有權登記之日期為四十二年四月二十八日，登記
        之原因為繼承，移付者為其父鄭昌洪，另三六０分之四五，所有權登記之日
        期為四十九年五月十四日，登記原因為買賣，移付者為鄭昌，該全部應有
        部分於八十五年八月三日移轉予被上訴人，登記原因為買賣，所移轉之應有
        部分面積計算後為九八九．八平方公尺。
      (2)再對照三六地號土地登記簿謄本及土地登記總簿（重測前為新竹縣關西鎮○
        ○○段店子岡小段九七之一地號）（見原審卷第九七－九九頁），上訴人丙
        ○○之所有權應有部分為三一七六分之九００，惟該地號土地於四十二年四
        月二十八日，係由上訴人丙○○繼承三六０分之四五，於四十九年五月十四
        日，再由鄭昌處取得三六０分之四五，登記原因亦為買賣，與上開一七地
        號土地並無不同，其後於五十四年四月七日，依省政府四十二年府民地甲字
        第二八一０號令發共有土地所有權移轉變更登記處理原則（下稱省政府土地
        變更處理原則），該地號土地因自耕保留所有權歸屬自耕人所有由政府逕為
        交換移轉，故上訴人丙○○原所有之應有部分三六０分之九０，因政府逕為
        交換移轉後，變更登記其應有部分為三一七六分之九００，而該應有部分於
        八十五年十二月三日移轉予被上訴人，登記原因為買賣，所移轉之應有部分
        面積計算後為二一三．七三平方公尺；一七與三六地號土地應有部分相加共
        計為一二０二．五三平方公尺。
      (3)另觀三九地號土地（重測前為新竹縣關西鎮○○○段店子岡小段九六地號）
        （見原審卷第一○四－一○五頁），與三六地號情形完全相同，上訴人丙○
        ○應有部分原繼承自其父三六０分之四五，另自鄭昌處取得三六０分之四
        五，登記原因為買賣，其後依省政府土地變更處理原則，其上開應有部分變
        更登記為三一七六分之九００。
      (4)依上所述，上訴人丙○○所稱用以代物清償之一七、三六及三九地號土地應
        有部分，其中之一半均源自於被上訴人之父鄭昌而來，上訴人辯稱僅有一
        七地號應有部分之一半來自鄭昌，其餘均係其自耕保留土地交換移轉而來
        云云，與上開登記簿所登載之情形，已有不符，自難採信。
      (5)如前所述，上訴人丙○○所有系爭四筆土地應有部分之一半均來自被上訴人
        之父鄭昌，此與上開一七、三六及三九地號土地應有部分情形相同，且均
        於四十九年五月十四日以「買賣」為原因登記予上訴人丙○○名下，又三七
        、三八地號亦與三六、三九地號之情形相同，均係一半來自繼承上訴人丙○
        ○之父，另一半源自鄭昌處，各取得三六０分之四五，其後方依省政府土
        地變更處理原則，將應有部分變更為三一七六分之九００，此與上訴人辯稱
        三七、三八地號係上訴人丙○○自耕保留土地交換取得，全部均非源自鄭
        昌云云，尚不足採。參以上訴人丙○○自認一三、三一及一七地號應有部分
        之一半係鄭昌贈與等情，則上訴人丙○○包括系爭四筆土地之七筆土地應
        有部分之一半既均係鄭昌於四十九年五月十四日登記予伊，且原因均為買
        賣，則除一三、三一及一七地號以外之其他四筆土地應有部分之一半均為鄭
        昌贈與上訴人丙○○之可能性極高，再對照證人鍾鄭玉蘭證稱「被上訴人
        應有土地之部分暫由上訴人丙○○代管，等乙○○成年，才將此部分還給乙
        ○○」等語（見原審卷第一二○頁），是被上訴人主張：上訴人丙○○就一
        七、三六及三九地號土地應有部分之移轉，係信託物返還等語，自屬可信。
        上訴人抗辯其至愚亦不致將均非源於被上訴人之父鄭昌之土地亦返還被上
        訴人云云，核與上開各地號之土地登記謄本及土地登記總簿登記情形不符，
        尚難採信。
　　4.查系爭四筆土地應有部分相加後為一二六一．四０平方公尺（一三地號為六二
      七．七三二五平方公尺、三一地號為五七．三九七五平方公尺、三七地號為三
      七三．四一五０平方公尺、三八地號為二０二．八五四二平方公尺），一七與
      三六地號二筆土地應有部分相加後為一二０二．五三平方公尺，依上訴人丙○
      ○於八十五年間分二次移轉一七、三六地號土地應有部分面積與原定系爭四筆
      土地應有部分面積，兩者相差五二．八七平方公尺，若依上訴人所稱兩者相差
      無幾云云，認本件係代物清償，則上開所代替之一七、三六地號土地應有部分
      與原定之一三、三一、三七及三八土地應有部分應已抵充完畢，上訴人何需於
      九十一年間復移轉三九地號高達八七九．二二平方公尺之土地予被上訴人？且
      依上訴人提出之各該地號土地之公告現值計算，系爭四筆土地應有部分於八十
      五年時總價為六十五萬餘元，而上訴人移轉予被上訴人之一七、三六地號二筆
      土地總價為七十二萬餘元（見原審卷第一九五－一九六頁），其價值已高於系
      爭土地，是以，無論就所移轉土地之總面積或總價值觀之，上訴人所移轉用以
      替代原定給付之一七、三六地號二筆土地應有部分既已抵充完畢，則債之關係
      消滅，上訴人實無需於九十一年又移轉一筆土地予被上訴人，上訴人所辯，與
      常情有悖。況上訴人所辯之該三筆一七、三六及三九地號土地應有部分移轉登
      記之原因為「買賣」，並無法為任何有利於上訴人之認定。
  　5.兩造就分鬮書所定被上訴人與上訴人丙○○分管取得之系爭四筆土地，目前確
      已踏明界址、各自分管中之事實，除經原法院就其中一三地號土地至現場勘驗
      明確，製有勘驗筆錄，並有新竹縣竹北地政事務所九十二年七月九日北地所測
      謜字第０九二０００四一八六號函暨複丈成果圖一份在卷可查外（見原審卷第
      一一一─一一二頁），復為兩造所不爭執，堪信為真。衡諸常情果若兩造間因
      代物清償、債之關係已消滅一節為真，被上訴人既已受領他種給付即上訴人丙
      ○○所移轉之一七、三六及三九地號土地應有部分，上訴人丙○○就分鬮書所
      載之移轉系爭四筆土地應有部分之給付義務已消滅，則被上訴人依分鬮書所載
      、現分管使用中之系爭四筆土地應有部分部分，應已無繼續占有使用之理由，
      惟上訴人丙○○自七十八年間訂立分鬮書起及八十五年間移轉一七、三六地號
      土地應有部分予被上訴人、九十一年間再度移轉三九地號土地應有部分予被上
      訴人止，均未見上訴人向被上訴人要求返還已交由被上訴人耕作之系爭四筆土
      地，足見上訴人抗辯已代物清償云云，並非真實。
    6.證人鍾鄭玉蘭雖證述「之後，因為乙○○（即被上訴人）一直向丙○○要土地
      ，所以丙○○才割一部分山的土地抵田的土地給乙○○。」等語（見原審卷第
      一二０頁），惟並未就究竟以何土地抵何土地詳加說明，原審再於九十三年二
      月六日就此部分訊問時，證人鍾鄭玉蘭以不復記憶為由未再作答（見原審卷第
      二○一─二○二頁），其後證詞或已受影響，本院不予參酌，惟查其於第一次
      證稱被上訴人一直向上訴人丙○○要土地時，並無法就分鬮書之書立係於其證
      述「被上訴人向上訴人丙○○要地」一事之前或之後所書立為說明，亦無法就
      上訴人丙○○「割一部分山的土地抵田的土地」給被上訴人，是否係取代上訴
      人丙○○分鬮書之給付義務，或上訴人丙○○割山的地抵田的地是否已抵完畢
      等問題為說明，是以，無法僅依證人鍾鄭玉蘭之證詞認定「以山抵田」係抵充
      本件分鬮書之給付，證人鍾鄭玉蘭之證詞，自不足為有利於上訴人之認定。
    7.上訴人所舉證人即兩造之母親鄭陳段妹在原審證稱：「田」早就分好了，再分
      三筆「山」的土地給被上訴人後，就全部分好了；（「田早就分好」係何意？
      ）田的部分早就分清楚，還差三筆「山的部分」，這三筆「山的部分」給被上
      訴人就全部清楚；田早就分好，後來被上訴人說山還不夠，上訴人就再給他三
      筆山的土地，這樣就做夠了等語。（見原審卷第二○三－二○五頁）。證人鄭
      陳段妹上開所稱「田的部分早就分好」，係指分鬮書所載被上訴人分得系爭四
      筆土地應有部分及上訴人分得一○八、九一之一、九一之二、九一之三四筆土
      地應有部分。而所謂「山」的部分，則係指後來上訴人於八十五年及九十一年
      間分別移轉給被上訴人之一七、三六及三九地號地目為林及旱之部分。足證並
      非以一七、三六及三九地號三筆土地，代償分鬮書所約定移轉之系爭四筆土地
      。上訴人所謂已以上開三筆土地抵償分鬮書所約定移轉之系爭四筆土地，分鬮
      書約定之移轉義務，已因代償完畢而消滅云云，顯然不實。
  (三)綜上，上訴人無法說明本件若係代物清償，何以前後期間長達六年、何以未立書
    面、所為代替抵充之標的究竟為何、若既已代物清償，何以未將原交由被上訴人
    耕作之土地收回、及上訴人所述之系爭四筆土地與其所抗辯之代替原定給付之三
    筆土地原始取得情形與上訴人所陳並不相符等情，即上訴人並無法就系爭土地持
    分移轉予被上訴人之給付義務因代物清償，債之關係已消滅之事實，舉證證明以
    實其說，本院無法僅憑上訴人丙○○所有之一七、三六及三九地號土地應有部分
    移轉予被上訴人之事實，即認定該三筆土地應有部分之移轉即為被上訴人受領之
    他種給付，亦無法認定兩造間因被上訴人受領該三筆土地應有部分，原分鬮書約
    定之系爭四筆土地應有部分移轉之給付義務即告消滅，是以，本件被上訴人本於
    與上訴人丙○○所立分鬮書之約定，請求上訴人移轉分鬮書所載之系爭土地應有
    部分予被上訴人，應有理由。
七、被上訴人主張上訴人間就系爭三七、三八土地應有部分之移轉係買賣行為，係通
    謀虛偽意思表示而無效，應塗銷該移轉登記等語，上訴人抗辯被上訴人就上訴人
    父子間土地買賣登記為虛偽意思表示，並未舉證以實其說，且上開二筆土地應有
    部分移轉登記原因雖為買賣，實際上為贈與，被上訴人苟主張撤銷訴權，應證明
    轉得人即附帶被上訴人甲○○明知有撤銷原因而轉得三一、一三地號土地應有部
    分等語置辯。經查：
  (一)按當事人主張有利於己之事實者，就其事實有舉證之責任，民事訴訟法第二百七
    十七條定有明文。查被上訴人係主張上訴人間就系爭三七、三八土地應有部分所
    為之買賣及所有權移轉屬通謀虛偽意思表示而無效，乃請求上訴人間就上開二筆
    土地應有部分，以買賣為原因之所有權移轉登記，應予塗銷，責備上訴人就其主
    張通謀虛偽意思表示之事實，應負舉證責任。
  (二)次按所謂通謀虛偽意思表示，乃指表意人與相對人互相為非真意之表示而言，故
    相對人不僅須知表意人非真意，並須就表意人非真意之表示相與為非真意之合意
    ，始為相當。若僅一方無欲為其意思表示所拘束之意，而表示與真意不符之意思
    ，尚不能只為通謀而為虛偽意思表示。本件被上訴主張因上訴人間所為通謀虛偽
    意思表示致無法請求三七、三八地號土地應有部分之移轉，故請求塗銷上開二筆
    土地應有部分移轉登記，並未敘明上訴人間如何互相故意為非真意表示，並一方
    之他方非真意，而就其非真意之表示相與為非真意之意思表示，殊難僅從上訴人
    間無買賣價金之交付，即謂本件上開二筆土地應有部分以買賣為原因之移轉登記
    係通謀虛偽意思表示所為，似有未合。
  (三)上訴人丙○○固自認「我年紀已經這麼大，我的土地當然留給我兒子，且因為甲
    ○○目前沒有職業，我就先把系爭土地過戶給甲○○，其他土地再慢慢過戶給其
    他子女。系爭土地我委託代書辦理過戶手續，代書就是負責幫我辦到好，是由代
    書決定辦理買賣關係。既然我尚未死亡，不能辦理繼承，所以只能辦理買賣關係
    ，甲○○並未支付買賣土地價金給我，所有權移轉登記給甲○○就是要將土地留
    給他。」等語（見原審卷第四一－四二頁），附帶被上訴人甲○○亦自認：「系
    爭三八、三九地號（應係三七、三八地號之誤）土地是我所有，是我父親移轉登
    記給我的，移轉原因為，父親丙○○日後將三八、三九地號（應係三七、三八地
    號之誤）土地應有部分所有權留給我，所以就先辦理移轉登記，我就交出我的印
    章、證件給代書辦理，我也不知道移轉原因為買賣關係，我也沒有付買賣價金給
    我父親。」等語（見原審卷第四二頁），惟查上訴人間就三七、三八地號土地應
    有部分移轉，雖無任何買賣價金之交付，但查上訴人間之上開陳述，並非能證明
    上訴人有通謀虛偽之意思表示，是上訴人間就三七、三八地號土地應有部分移轉
    登記之原因為非通謀虛偽之意思表示，堪以認定。
    故被上訴人主張上訴人間就系爭三七、三八地號二筆土地應有部分之移轉登記應
    予塗銷，再移轉登記予被上訴人云云，為無理由，不應准許。
八、綜上，被上訴人依分鬮書之約定，請求上訴人丙○○移轉被上訴人應分得之一三
    、三一地號土地應有部分（各均為三六０分之九０）一節，為有理由，應予准許
    ，原審就此部分為上訴人敗訴之判決，經核並無違誤。上訴意旨，指摘原判決此
    部分不當，求予廢棄，為無理由，應予駁回。又附帶上訴人主張附帶被上訴人應
    將系爭三七、三八地號二筆土地應有部分之移轉登記予以塗銷，再移轉登記予被
    上訴人部分，為無理由，應予駁回。原審就此部分，為附帶被上訴人勝訴之判決
    ，經核並無不合。附帶上訴意旨，指摘原判決此部分不當，求予廢棄，為無理由
    ，亦應予駁回。
九、本件事證已臻明確，兩造其餘攻擊防禦方法及舉證，核與判決結果已不生任何影
    響，不再贅述，併此敘明。
十、據上論結，本件上訴及附帶上訴均為無理由，依民事訴訟法第四百四十九條第一
    項、第七十八條判決如主文。
中　　　華　　　民　　　國　　九十三　　年　　 十二 　　月　　 十四 　　日
                                    民事第四庭
                                　　　　審判長法　官　林　敬　修
                                　　　　　　　法　官　藍　文　祥
                                　　　　　　　法　官　劉　勝　吉
正本係照原本作成。
如不服本判決，應於收受送達後二十日內向本院提出上訴書狀，其未表明上訴理由者
，應於提出上訴後二十日內向本院補提理由書狀（均須按他造當事人之人數附繕本）
上訴時應提出委任律師或具有律師資格之人之委任狀；委任有律師資格者，另應附具
律師資格證書及釋明委任人與受任人有民事訴訟法第四百六十六條之一第一項但書或
第二項（詳附註）所定關係之釋明文書影本。
中　　　華　　　民　　　國　　九十三　　年　　 十二 　　月　　 十七 　　日
　　　　　　　　　　　　　　　　　　　　　　　書記官　李　翠　齡
附註：
民事訴訟法第四百六十六條之一（第一項、第二項）：
對於第二審判決上訴，上訴人應委任律師為訴訟代理人。但上訴人或其他法定代理人
具有律師資格者，不在此限。
上訴人之配偶、三親等內之血親、二親等內之姻親，或上訴人為法人、中央或地方機
關時，其所屬專任人員具有律師資格並經法院認為適當者，亦得為第三審訴訟代理人
。
